【裁判字號】    99,訴緝,268
【裁判日期】    991231
【裁判案由】    妨害自由等
【裁判全文】
臺灣板橋地方法院刑事判決             99年度訴緝字第268號
公  訴  人  臺灣板橋地方法院檢察署檢察官
被      告  黃發森
選任辯護人  周威君律師
上列被告因妨害自由等案件，經檢察官提起公訴（95年度偵字第
869 號），因被告於本院準備程序中就被訴事實為有罪之陳述，
本院告知被告簡式審判程序之旨，並聽取當事人之意見後，合議
庭裁定改由受命法官獨任依簡式審判程序進行，判決如下：
    主  文
黃發森連續意圖為自己不法之所有，以詐術使人將本人之物交付
，處有期徒刑肆月，如易科罰金，以銀元參佰元即新臺幣玖佰元
折算壹日。
    事  實
一、黃發森係位於桃園縣楊梅鎮○○○路○ 段262 號之「博克奇
    汽車百貨行」之負責人，黃發森另以員工魏士棋擔任分店之
    「博克奇企業有限公司」（位於桃園縣中壢市○○路1096號
    ，以下簡稱中壢店）之負責人，以員工甘斯尹擔任分店之「
    車樂美有限公司」（位於新竹縣竹北市○○○路325 號1 樓
    ，以下簡稱竹北店）之負責人，以員工張文政擔任分店「日
    全輪胎城有限公司」（位於桃園縣楊梅鎮○○○路○ 段262
    號，以下簡稱楊梅店）之負責人，以員工陳世平擔任分店之
    「多瑪士國際有限公司」（位於桃園縣楊梅鎮○○○路○ 段
    260 號）之負責人；朱德盛（業經本院以95年訴字1124號判
    決判處有期徒刑6 月確定）則為位於桃園縣中壢市○○路10
    96號之「閤家新有限公司」之負責人，經營五金及汽車輪胎
    之批發、零售，為博克奇汽車百貨行之供應商。朱德盛因大
    量借支票予黃發森向地下錢莊及當鋪業者融資借款，因而黃
    發森及朱德盛2 人共同積欠林聖翰開設於新北市○○區○○
    路1 段487 號之「第一當鋪」新臺幣（下同）1,600 萬元之
    債務，及積欠其餘當鋪業者及地下錢莊款項，已無力償還。
    詎黃發森竟基於意圖為自己不法所有之概括犯意，於民國93
    年2 、3 月間，先後以上開汽車百貨行之員工甘斯尹、張文
    政、陳世平、魏士淇等人名義申請支票使用，並對上開員工
    佯稱上開汽車百貨行需現金進貨，以節省成本，致上開員工
    均因而陷於錯誤，而分別具名向地下錢莊及當鋪業者借款30
    0 萬元至1,000 萬元不等之貸款，借款核撥後，黃發森即捲
    款潛逃，上開員工則因黃發森及朱德盛無力償還借款本息，
    而分遭地下錢莊及當鋪業者追討。
二、案經匿名檢舉由臺灣板橋地方法院檢察署檢察官偵查起訴。
    理  由
一、按本件被告黃發森所犯係死刑、無期徒刑、最輕本刑為3 年
    以上有期徒刑以外之罪，其於準備程序就前揭被訴事實為有
    罪之陳述，經受命法官告知簡式審判程序之旨，並聽取其與
    公訴人之意見後，本院認無不得或不宜改依簡式審判程序進
    行之處，爰依刑事訴訟法第273 條之1 第1 項、第284 條之
    1 之規定，裁定本件由受命法官獨任進行簡式審判程序，合
    先敘明。
二、上揭事實，業據被告於本院審理中坦承不諱，核與被害人魏
    士棋、甘斯尹、張文政及陳世平迭於偵查中及本院95年度訴
    字第1124號審理時分別證述遭被告詐騙情節，及同案被告朱
    德盛及證人林碧雲於偵查中及本院95年度訴字第1124號審理
    時證述之情節相符，並有被害人魏士棋、甘斯尹、張文政及
    陳世平簽發之本票影本8 紙、同案被告朱德盛簽立之入股金
    「收據」3 紙、第一當舖催收函2 紙、經濟部中部辦公室函
    覆之博克奇企業有限公司、日全輪胎城有限公司、車樂美有
    限公司、多瑪士國際有限公司及閤家新有限公司之變更登記
    事項表、公司章程各1 份附卷可稽，足認被告自白核與事實
    相符，自可採為認定事實之依據，本件事證明確，被告上開
    犯行堪以認定，應予依法論科。
三、新舊法比較
    查被告行為後，94年2 月2 日修正公布之刑法部分修正條文
    ，業於95年7 月1 日施行。按行為後法律有變更者，適用行
    為時之法律，但行為後之法律有利於行為人者，適用最有利
    於行為人之法律，修正後刑法第2 條第1 項定有明文。此條
    規定係規範行為後法律變更所生新舊法律比較適用之準據法
    ，本身尚無新舊法比較之問題，於新法施行後，應一律適用
    新法第2 條第1 項之規定，為「從舊從輕」之比較。而本次
    法律變更，比較時應就罪刑有關之共犯、未遂犯、想像競合
    犯、牽連犯、連續犯、結合犯，以及累犯加重、自首減輕暨
    其他法定加減原因（如身分加減）與加減例等一切情形，綜
    其全部罪刑之結果而為比較（最高法院95年5 月23日95年度
    第8 次刑庭會議決議參照）。經查：
  (一)關於罰金刑，刑法分則編各罪所定罰金刑之貨幣單位原為銀
    元，修正前刑法第33條第5 款規定：「罰金：1 元（銀元）
    以上。」，而依罰金罰鍰提高標準條例規定，就72年6 月26
    日前修正之刑法部分條文罰金數額提高2 至10倍，其後修正
    者則不提高倍數，並依現行法規所定貨幣單位折算新臺幣條
    例規定，以銀元1 元折算新臺幣3 元。修正後刑法第33條第
    5 款規定：「罰金：新臺幣1,000 元以上，以百元計算之。
    」，刑法第33條第5 款所定罰金貨幣單位經修正為新臺幣後
    ，刑法分則各罪所定罰金刑之貨幣單位亦應配合修正為新臺
    幣，為使刑法分則編各罪所定罰金之最高數額與刑法修正前
    趨於一致，乃增訂刑法施行法第1 條之1 ：「中華民國94年
    1 月7 日刑法修正施行後，刑法分則編所定罰金之貨幣單位
    為新臺幣。94年1 月7 日刑法修正時，刑法分則編未修正之
    條文定有罰金者，自94年1 月7 日刑法修正施行後，就其所
    定數額提高為30倍。但72年6 月26日至94年1 月7 日新增或
    修正之條文，就其所定數額提高為3 倍。」。從而，刑法分
    則編各罪所定罰金刑之最高數額，於上開規定修正後並無不
    同，惟修正後刑法第33條第5 款所定罰金刑最低數額，較之
    修正前提高，自以修正前刑法第33條第5 款之規定較有利於
    被告。
  (二)按刑法第56條連續犯之規定，於94年1 月7 日修正刪除，並
    於95年7 月1 日施行，則被告上開犯行因行為後新法業已刪
    除連續犯之規定，此刪除雖非犯罪構成要件之變更，但顯已
    影響行為人刑罰之法律效果，自屬法律有變更，而修正後之
    刑法，既無連續犯得論以裁判上一罪之情形，所犯之數罪，
    應按其具體情形而可能論以數罪併罰，是比較新舊法結果，
    仍應適用較有利於被告之行為時法律，即應依修正前刑法第
    56條論以連續犯。
  (三)修正後刑法第41條第1 項前段關於得易科罰金之折算標準，
    由「得以1 元以上3 元以下折算1 日」（按：此規定配合修
    正前罰金罰鍰提高標準條例第2 條【現已刪除】規定，就其
    原定數額提高為100 倍折算1 日，則最高應以銀元300 元折
    算1 日，經折算為新臺幣後，應以新臺幣900 元折算為1 日
    ），提高為「以新臺幣1,000 元、2,000 元或3,000 元折算
    1 日」，並刪除「因身體、教育、職業、家庭之關係或其他
    正當事由，執行顯有困難」之條件。是以修正前關於易科罰
    金之折算標準金額較低，自係較為有利於被告。
  (四)綜合刑法修正前、後規定整體比較之結果，應以修正前之刑
    法規定較有利於被告，揆諸前揭說明，本件自應依刑法第2
    條第1 項前段之規定，一體適用被告行為時即修正前刑法之
    規定。
四、核被告所為，係犯刑法第339 條第1 項之詐欺取財罪。被告
    先後多次詐欺犯行，時間緊接，觸犯構成要件相同之罪，顯
    係基於概括犯意反覆為之，為連續犯，應依修正前刑法第56
    條之規定，論以一罪，並加重其刑。爰審酌被告犯罪之動機
    、目的、方法、所詐得之金額、且迄未賠償被害人損失等一
    切情狀，量處如主文所示之刑，以示懲儆。又本件被告之犯
    罪時間雖係在96年4 月24日以前，惟被告在中華民國九十六
    年罪犯減刑條例施行前即95年7 月25日經本院發佈通緝，嗣
    於中華民國九十六年罪犯減刑條例施行後之99年10月31日緝
    獲，此有本院95年7 月25日95年板院輔刑怡科緝字第710 號
    通緝書、被告99年10月31日訊問筆錄各1 份在卷可參，足見
    被告於上開減刑條例施行前經通緝，而未於該減刑條例施行
    後自動歸案接受審判，依該減刑條例第5 條之規定，即不得
    依該減刑條例減刑，附此敘明。
據上論斷，應依刑事訴訟法第273 條之1 第1 項、第299 條第1
項前段，刑法第2 條第1 項前段、第339 條第1 項、95年7 月1
日修正前刑法第56條、第41條第1 項前段，刑法施行法第1 條之
1 ，廢止前罰金罰鍰提高標準條例第2 條，現行法規所定貨幣單
位折算新臺幣條例第2 條，判決如主文。
本案經檢察官張慶林到庭執行職務。
中    華    民    國    99    年    12    月    31    日
                  刑事第十一庭  法  官  錢衍蓁
上列正本證明與原本無異。
如不服本判決，應於判決送達後10日內敘明上訴理由，向本院提
出上訴狀 (應附繕本) ，上訴於臺灣高等法院。其未敘述上訴理
由者，應於上訴期間屆滿後20日內向本院補提理由書「切勿逕送
上級法院」。
                                書記官  劉靜慧
中    華    民    國   100    年    1     月    3     日
附錄本案論罪科刑法條全文：
中華民國刑法第339條
(普通詐欺罪)
意圖為自己或第三人不法之所有，以詐術使人將本人或第三人之
物交付者，處5年以下有期徒刑、拘役或科或併科1千元以下罰金
。
以前項方法得財產上不法之利益或使第三人得之者，亦同。
前二項之未遂犯罰之。

司法院資訊處製作；財團法人民間司法改革基金會備份。
